【裁判字號】    97,重上更(六),39
【裁判日期】    971014
【裁判案由】    貪污治罪條例
【裁判全文】
臺灣高等法院高雄分院刑事判決    97年度重上更(六)字第39號
上  訴  人  甲○○
即  被  告
選任辯護人  顏福松  律師
上列上訴人因貪污治罪條例案件，不服臺灣澎湖地方法院92年度
重訴字第5 號中華民國92年8 月22日第一審判決（起訴案號：臺
灣澎湖地方法院檢察署91年度偵字第492 號），提起上訴，經判
決後，由最高法院第6 次發回更審，本院判決如下：
    主  文
原判決關於利用職務上之機會，詐取財物及定執行刑部分，均撤
銷。
甲○○連續依據法令從事公務之人員，利用職務上之機會，詐取
財物，處有期徒刑貳年，褫奪公權貳年。所得財物新台幣壹萬肆
仟伍佰參拾元應予追繳並發還被害人交通部民用航空局馬公航空
站，如全部或一部無法追繳發還時，以其財產抵償之。
    事  實
一、甲○○於民國88年1 月16日起至91年10月24日止，擔任交通
    部民用航空局馬公航空站七美輔助站（下稱七美站）主任，
    負責綜理七美站所有行政事務，係依據法令從事於公務之人
    員。詎竟意圖自己不法之所有，並基於利用職務上機會詐取
    財物之概括犯意，明知七美站並未於附表一、二所示時間分
    別向明田商號（設澎湖縣七美鄉南港村8 號）、順美商號（
    設澎湖縣七美鄉南港村19之6 號）購買如附表一、二所示品
    名之商品，竟向明田商號、順美商號索取空白收據，自88年
    3 月10日起，至91年5 月10日止，在澎湖縣七美鄉平和村七
    美站辦公室內，或由自己或指示不知情之七美站工友兼出納
    夏芳葶，連續在空白收據上虛偽記載日期、品名、金額（均
    詳如附表一、二所示），再將記載完成之收據黏貼於職務上
    所掌之單據黏存單，並在單據黏存單用途說明欄不實記載為
    接待外賓後，經由不知情之七美站員工董文斌等人分別於單
    據黏存單上證明或驗收欄及經手欄簽章（均詳如附表一、二
    所示），甲○○復於單據黏存單上單位主管欄核章，而明知
    為不實之事項登載於職務上所掌之公文書，向七美站出納夏
    芳葶領取零用金，致夏芳葶陷於錯誤如數發給附表一、二所
    示金額予甲○○。其後於附表一、二所示收據所載日期之次
    月月初，提交馬公航空局申請核銷預借之零用金補助款，而
    行使登載不實之公文書，致馬公航空局承辦會計公務員審核
    後如數核銷。甲○○以上開方式連續詐得零用金補助款共計
    新台幣（下同）1 萬4530元得手。
二、案經法務部調查局澎湖縣調查站移送臺灣澎湖地方法院檢察
    署檢察官偵查起訴。
      理  由
壹、程序部分：
一、按司法院釋字第五八二號適用事項範圍，原即包括被告對一
    般證人之詰問及被告對其他共同被告之詰問權兩項，亦即無
    論一般證人或共同被告，於審判中，均應依人證之法定程序
    ，到場具結陳述，並接受被告之詰問，其陳述始得作為認定
    被告犯罪事實之依據，否則即與該解釋意旨有違。迨經釋字
    第五九二號補充解釋謂「至本院釋字第五八二號解釋公布前
    ，已繫屬於各級法院之刑事案件，該號解釋之適用，應以個
    案事實認定涉及以共同被告之陳述，作為其他共同被告論罪
    之證據者為限」之後，唯有在釋字第五八二號解釋公布後，
    繫屬於各級法院之刑事案件，始對一般證人及共同被告詰問
    權，具有原來完整之適用效力，至同號解釋公布前即已繫屬
    法院之案件，則僅就共同被告之詰問權部分，具有一部適用
    之效力。質言之，對同屬於釋字第五八二號解釋公布後終結
    之刑事案件，仍應再細分其繫屬於各級法院究在解釋公布之
    前抑或公布之後，而有上揭適用事項範圍廣狹之差異，其中
    繫屬於解釋公布之前，在公布之後終結者，縱對一般證人未
    踐行被告之詰問之法定程序，逕採該人證證詞為裁判基礎，
    仍不得遽指其有牴觸釋字第五八二號憲法解釋意旨之違法。
    又釋字第五九二號補充解釋理由第五項敘及「現行刑事訴訟
    法施行法第七條之三但書相關部分……均非本院釋字第五八
    二號解釋之對象，自不生就此等規定聲請補充解釋之問題」
    ，是以原則上，各級法院對跨越新舊刑事訴訟法領域之審理
    案件，自民國九十二年九月一日起適用刑事訴訟法施行法第
    七條之三但書，保留原已依舊法進行訴訟程序之效力，自不
    受釋字第五八二號解釋公布之影響。從而倘遇證人已依修正
    前舊法傳訊調查，但尚未經合法詰問者，縱其調查之效力不
    受影響，惟被告於修正新法施行後之新訴訟程序中，仍得聲
    請法院傳訊詰問該證人，法院亦非不得依新法踐行詰問程序
    後，再比較新舊法分別調查人證之結果，取捨酌採為裁判之
    基礎（最高法院95年台上字第3117號、第6762號判決參照）
    。又92年2 月6 日增訂公布之刑事訴訟法施行法第7 條之3
    規定：「中華民國九十二年一月十四日修正通過之刑事訴訟
    法施行前，已繫屬於各級法院之案件，其以後之訴訟程序，
    應依修正刑事訴訟法終結之。但修正刑事訴訟法施行前已依
    法定程序進行之訴訟程序，其效力不受影響。」亦即修正刑
    事訴訟法施行前，已繫屬於各級法院之案件，於新法施行後
    ，雖應依修正後之程序終結之，但於修正刑事訴訟法施行前
    ，已依法踐行之訴訟程序（包含相關證據法則之適用），其
    效力均不受影響。換言之，修正刑事訴訟法施行前依法具有
    證據能力之證據資料，不因修正刑事訴訟法之施行變成無證
    據能力（最高法院95年台上字第7206號判決參照）。從而，
    上開修正刑事訴訟法施行前，已繫屬於各級法院之案件，於
    新法施行後，應依修正後之程序終結之，僅修正刑事訴訟法
    施行前已依法踐行之訴訟程序（包含相關證據法則之適用）
    ，基於法的安定性，其效力不受影響而已。從而依修正後規
    定應踐行之訴訟程序，例如被告對證人之對質、詰問權等事
    項，均應依修正後之程序為之。準此，上開刑事訴訟法修正
    施行前得為證據者，於修正施行後仍得作為證據，然仍應給
    予被告及其辯護人為詰問之機會，始符合上開施行法規定之
    意旨。查本件判決所引用之證人於警詢及檢察官偵查中所為
    之陳述，雖係被告以外之人於審判外之陳述，惟依刑事訴訟
    法施行法第7 條之3 的規定，自仍有證據能力。
貳、實體部分：
一、訊據上訴人即被告甲○○矢口否認有上開利用職務機會詐取
    財物之犯行，辯稱：我確有購買附表一、二所示金額之其他
    物品充作接待外賓等之公用，我是依慣例取得空白收據記載
    咖啡包、茶包、砂糖等品名實報實銷，並無虛報冒領零用金
    ，亦無利用職務機會詐取財物云云。
二、惟查：
  (一)被告並未於附表一、二所示時間分別向明田商號、順美商號
    購買如附表一、二所示品名之商品，竟陸續由明田商號、順
    美商號負責人提供空白之免用統一發票收據，授權甲○○自
    88年3 月10日間起至91年5 月10日止，在七美站辦公室內，
    或由自己或指示不知情之七美站工友兼出納夏芳葶，連續在
    空白收據上虛偽填載如附表一、二所示交易日期、品名、金
    額，再將填載完成之收據黏貼於職務上所掌之單據黏存單，
    並在單據黏存單用途說明欄記載接待外賓後，經由不知情之
    七美站員工董文斌等人分別於單據黏存單上證明或驗收欄及
    經手欄簽章（均詳如附表一、二所示），被告復於單據黏存
    單上單位主管欄核章後，向七美站出納夏芳葶領取零用金，
    致夏芳葶陷於錯誤如數發給附表一、二所示金額予甲○○。
    其後於附表一、二所示收據所載日期之次月月初，提交馬公
    航空局申請核銷預借之零用金補助款，而行使登載不實之公
    文書，致馬公航空局承辦會計公務員審核後如數核銷，共計
    領得1 萬4530元等事實，已據證人夏志清、陳友波、莊耕榮
    、董文斌、夏芳葶分別證述如下：
  1.證人即明田商號實際負責人夏志清於澎湖縣調查站證稱：「
    本商號沒有販售糖果盒、茶具組禮盒、銀紙、水果禮盒、高
    山茶禮盒、電器茶壺等物品、且收據非我本人及家人筆跡」
    「88年3月10日、88年7月24日、88年10月28日、88年12月24
    日、89年2月15日、89年7月29日、89年11月28日、90年3月8
    日、90年4 月3 日（應係23日之誤）、90年8 月28日、90年
    9 月27日、90年5 月30日應係無交易事實，而是七美輔助站
    人員索取空白收據自行填載的」等語（見偵查B 卷第42至43
    頁、第147 頁反面至第148 頁、於原審證稱：「發票都不是
    我的筆跡。」、「他們拿空白收據的用途，只知道是要報帳
    用的」等語（見原審卷第157 至158 頁）、於本院更三審審
    理中證稱：「（明田商號所賣商品有哪些？）飲料、泡麵居
    多、還有礦泉水」、「禮盒不是我們的，我們是賣食品」、
    「（何以收據寫明田？）他們向我們拿空白收據去自己開的
    」、「他們是買礦泉水，他們要報帳用的，向我們索取空白
    收據，至於他們如何填載我們不清楚」、「他們有向我們買
    RO 水 ，月底航空站的人會向我們索取空白收據，那筆跡不
    是我們店裡的」、「（提示偵查卷第149 至160 頁明田商號
    收據，這些品名等記載有無實際交易？）有的有，有的沒有
    ，實際交易有89年11月25日（應係89年2 月15日之誤，即附
    表一編號5） 奶精部分、90年10月23日（應係90年4 月23日
    之誤，即附表一編號9 ，偵查卷第158 頁）砂糖2 包，90年
    8 月28日（即附表一編號10）砂糖2 包、90年9 月27日細砂
    糖2 包（即附表一編號11），91年5 月30日、90年3 月8 日
    （即附表一編號8） 茶包，其他皆為沒有實際交易的」等語
    （見本院重上更（三）卷第88至91頁審判筆錄），已證述附
    表一所示之茶包、咖啡包、砂糖等物品，皆非明田商號所賣
    之飲料、泡麵、礦泉水等商品，且收據非證人夏志清本人及
    家人筆跡（至證人夏志清於澎湖縣調查站僅泛指89年2 月15
    日、90年4 月23日之免用統一發票收據係無實際交易事實，
    惟經本院重上更（三）審提示上開收據後，證人夏志清已更
    正上開收據僅部分無實際交易，自應以本院重上更（三）審
    之證述為可採，附此敘明）。
  2.證人即順美商號負責人陳友波於澎湖縣調查站證稱：「順美
    商號從未販賣咖啡、茶包、奶糖及細砂糖」「88年8月5日、
    89年4 月12日、89年6 月28日、89年8 月2 日、89年8 月17
    日、89年10月25日、89年12月20日、90年10月28日、90年11
    月30日、90年12月21日、91年2 月8 日、91年4 月18日、91
    年5 月10日之收據並無交易事實，而係由七美輔助站主任甲
    ○○向本人索取空白收據」「僅88年8 月5 日收據係甲○○
    要求本人依照他的要求繕寫內容，餘均非本人筆跡」、「甲
    ○○很少向本商號購買物品，每次來購買的金額都不大，最
    主要的目的還是要來索取空白收據」等語（見偵查B 卷第30
    頁、第161 至162 頁）、於原審亦證稱：「七美站常常來拿
    空白的收據」、「被告常常拿空白的收據，因為做生意，所
    以不好意思拒絕」、「他們拿空白收據如何使用我不清楚，
    大部分是被告來拿的」等語（見原審卷第155 至156 頁）。
    又於本院更三審審理時經交互詰問證稱：「（順美商號賣何
    物？）雜貨、飲料、菸酒」、「（有無賣電器產品？）我本
    身沒有賣，如有人訂，我會代定」、「（此種收據如何開？
    ）如果實際交易，我會開」、「（91年10月16日偵訊中言到
    月底才來要收據，他是指何人？）七美航空站的人，我說的
    他是指周先生，我說的是有時候是會先拿東西，至月底要報
    帳才來拿空白收據」、「（可否看出你的發票哪些有買，哪
    些沒有買？）88年8 月5 日是我所寫的，但我沒有賣隨身包
    及茶包、其他的也都沒有實際交易」、「（這些收據，是何
    人向你拿的？）有時是被告，有時是航站的人員」等語（見
    本院重上更（三）卷第92至第93頁），亦證述附表二所示之
    茶包、咖啡包、砂糖、杯水、開心果、瓜子、餐盤、菜刀等
    物品，皆非順美商號所賣之雜貨、飲料、菸酒等商品，且除
    該附表編號1 係應被告要求謄寫外，其餘收據非證人陳友波
    本人筆跡。
  3.證人莊耕榮於澎湖縣調查站及在偵查、原審審理中證稱：「
    本人並未看到茶葉包、咖啡包，是甲○○要我在驗收欄簽名
    」、「本人並未購買，是甲○○指示我在經手欄簽名.....
    」、「在收據經手人欄簽名乃係主任（即被告）叫我做，都
    是在七美站辦公室，我不敢不簽」、「（問：被告有無購買
    收據上的東西？）我沒有問..... 」、「我沒有去明田商號
    及順美商號拿過空白的收據，但有一些單據上之經手人是我
    名字，乃係主任（即被告）要我填的..... 當時我告訴夏小
    姐 (即證人夏芳葶)錢 要交給主任..... 」、「在調查站的
    證詞是實在」等語（見偵查B 卷第26、第113 頁、原審卷第
    184 至185 頁）。
  4.證人董文斌於澎湖縣調查站及在偵查、原審審理中均證稱：
    「本人從未購買咖啡、奶精、茶包、砂糖等物品....... 是
    甲○○要我在經手欄內簽名，並要我從出納夏芳葶處領到錢
    ，把錢交給他，實際上本人並未購買。」、「本人自到任後
    ，從未購買茶葉包、咖啡包、奶精、砂糖等物品，如.....
    單據係購買前揭物品而本人為經手人，都是甲○○指示我在
    經手欄簽名，並將領到的錢交給他」、「（問：你們在調查
    站所說是否實在？）實在，有看過筆錄」、「主任是長官，
    長官指示我不敢不簽，我沒有看到他購買那些東西..... 」
    、「（問：順美商號收據經手人是你？）有時是主任（即被
    告）要我們依照他的指示在空白的收據上寫，夏小姐將錢交
    給我的時候，我再轉交給被告」等語（見偵查B 卷第37頁反
    面至第38頁反面、第114 頁、原審卷第190 頁）。
  5.證人夏芳葶於澎湖縣調查站及在偵查、原審審理中證稱：「
    .....90 年3 月8 日是甲○○拿空白收據指示我依據他口述
    購買物品、單價、總價、購買日期要我填寫的，並要我在經
    手欄蓋章.....89 年1 月28日、90年9 月27日是甲○○以繕
    寫好之收據叫我在經手欄蓋章..... 」、「（問：你們在調
    查站所說是否實在？）實在，有看過筆錄」、「（明田商號
    及順美商號收據）經手人有部分是我的，是主任（即被告）
    去買的，因為主任（即被告）要驗收，所以請我蓋經手人..
    ... 」、「明田商號及順美商號收據是我依據被告的指示填
    載物品及單價」等語（見偵查B 卷第58頁反面、第114 頁、
    原審卷第180 至181 頁）。嗣於本院更二審時，仍證稱否認
    有實際購買上揭各該商品，乃係應被告之指示而為不實之登
    載等語明確（見本院更二審卷第87至89頁）。經核上開證人
    證述情節相符，復有如附表一、二所示登載不實之收據影本
    附卷可稽（見偵查B 卷第149 至160 頁、第163 至175 頁）
    ；又經本院函請交通部民用航空局馬公航空站查明七美輔助
    站自88年3 月至91年5 月間是否有每月申請4 萬元之零用金
    ，經航空站以馬政字第0970003322號函稱: 「七美航空站自
    88年3 月至91年5 月間每月零用金支出皆有借款簽陳及撥款
    金額表」，並附該借款簽陳及撥款金額表，可知七美航空站
    自88年3 月至91年5 月間之每月零用金皆事先撥付七美航空
    站，再由七美航空站以單據聲請核銷；而七美航空站預借之
    零用金係由出納夏芳葶保管，此據被告證明在案，而甲○○
    取得空白收據虛偽記載日期、品名、金額後，再製作單據黏
    存單後向出納夏芳葶詐領款項，據以認定，徵諸被告所辯上
    情，被告顯亦供述並未於附表一、二所示時間分別向明田商
    號、順美商號購買如附表一、二所示之物品，但有向明田商
    號、順美商號取得空白收據記載如附表一、二所示之內容後
    ，提出馬公航空局申請核銷零用金補助款14,530元等情明確
    。綜上證據，被告並未於附表一、二所示時間分向明田商號
    、順美商號購買各該商品，竟向各該商號索取空白收據，虛
    偽填不實之交易內容，持向七美航空站出納夏芳葶領取零用
    金，再向馬公航空站核銷零用金補助款等事實，應堪認定。
  (二)卷附交通部民用航空局馬公航空站92年11月10日馬人字第09
    200043090 號函說明第二項雖稱: 「... 七美站因地處離島
    ，被告向當地商店拿空白收據填寫購買飲料、咖啡、茶包等
    ，僅是便宜行事之舉措... 」等語（見本院上訴卷第226 、
    227 頁)。 惟於本院更一審審理時，經向馬公航空站函詢，
    據馬公航空站函覆稱：「七美輔助站因地處離島，該站員工
    就公務及日常生活必需品之購買，均由該站本於權責自行辦
    理」之語，有馬公航空站以94年3 月30日馬政字第09400011
    730 號在卷為憑（見本院更一審卷第66頁），依此馬公航空
    站所為函釋意旨，可知七美站如何運用該筆零用金，既係屬
    七美站權責自理範圍，馬公航公站並不知情，則馬公航空站
    前函所稱「便宜行事之舉措」云云，顯係臆測迴護被告之詞
    ，不足採為有利於被告之證據。另證人董文斌雖曾言「被告
    曾託我買小管絲等海產」等語；證人莊耕榮亦曾言「茶葉係
    被告由台灣帶來」等語，然從此2 人所述上情，可見其2 人
    所稱物品衡情亦屬被告個人生活所需之物品，自不得以七美
    站之零用金之名目核銷，且對照附表所示收據所載品名，其
    商品名稱亦不相符，故此2 人上開證述，亦難採為被告有利
    之認定。
  (三)證人夏志清、陳友波均已承認曾分別提供其所經營之明田商
    號、順美商號之空白收據給被告，供被告請款之用，而附表
    一、二所示之茶包等物品，皆非明田商號、順美商號所販賣
    之商品，且收據亦非證人夏志清、陳友波本人或其家人筆跡
    ，顯非有實際交易之事實，被告明知並無卷附單據黏存單上
    收據所載之交易事實，竟虛偽填載不實交易內容之收據，持
    以向所屬馬公航空站辦理核銷，其有不法所有之意圖，亦屬
    顯然。
  (四)綜上所述，被告前開所辯，顯係屬事後卸責之詞，不足採信
    ，被告行使公務員登載不實公文書及利用職務詐取財物，事
    證明確，犯行堪以認定；被告之辯護人於本院審理時，再聲
    請傳訊証人夏志清、陳友波、董文斌，本院認該3 位証人於
    原審或本院前審已到庭証述如上，爰不再傳喚，併予明。
三、按貪污治罪條例第5 條第1 項第2 款所定利用職務上之機會
    詐取財物罪，其所謂「利用職務上之機會」，係指假借職務
    上之一切機會，予以利用者而言，其所利用者，職務本身固
    有之機會，固不論矣，即使由職務上所衍生之機會，亦應包
    括在內，要不以職務上有最後決定權者為限。本件被告係利
    用其七美站主任申請核發零用金之機會，以在空白收據上虛
    偽填載交易內容而詐領零用金，所為係犯貪污治罪條例第5
    條第1 項第2 款利用職務上之機會詐取財物罪。另被告在職
    務上所掌單據黏存單公文書上登載不實之事項後，持向七美
    航空站出納夏芳葶領取零用金，再向馬公航空站核銷，所為
    係犯刑法第216 條、第213 條之行使公務員登載不實公文書
    罪，其登載不實公文書後復持以行使，登載不實公文書之低
    度行為已為行使之高度行為所吸收，不另論罪。被告利用不
    知情之七美站員工犯利用職務上之機會詐取財物、行使公務
    員登載不實公文書，應屬間接正犯。又被告行為後，刑法第
    56條連續犯之規定，業於94年2 月2 日修正公布刪除，並於
    95年7 月1 日施行，則被告之犯行，因行為後新法業已刪除
    連續犯之規定，此刪除雖非犯罪構成要件之變更，但顯已影
    響行為人刑罰之法律效果，自屬法律有變更，依新法第2 條
    第1 項規定，比較新、舊法結果，仍應適用較有利於被告之
    行為時法律即舊法論以連續犯（最高法院95年第8 次刑事庭
    會議決議參照）。故被告先後多次利用職務詐取財物、行使
    公務員登載不實公文書之犯行，各係時間緊接，而犯同一構
    成要件，顯係基於概括犯意為之，均為連續犯，應各論以利
    用職務詐取財物罪、行使公務員登載不實公文書罪之一罪。
    又查被告行為後，94年2 月2 日修正公布之刑法，自95年7
    月1 日施行，修正後之刑法刪除第55條關於牽連犯之規定。
    本件被告所犯上開行使公務員豋載不實文書罪、利用職務機
    會詐取財物罪間，有方法結果之牽連關係，依修正前即行為
    時之規定，應從一重之利用職務機會詐取財物罪論處，依修
    正後之刑法既已刪除牽連犯之規定，則所犯上述各罪應依數
    罪併罰之規定分論併罰。比較新舊法之規定，修正後之規定
    並非較有利於被告，依刑法第2 條第1 項之規定，應適用行
    為時之法律，即適用修正前刑法第55條牽連犯之規定，從一
    重之連續利用職務機會詐取財物罪處斷，並依連續犯之規定
    加重其刑。公訴人就被告行使登載不實公文書犯行固未經起
    訴，但此部分與已起訴之利用職務詐取財物罪間有方法結果
    之牽連關係，為起訴效力所及，本院自得併予審判，併予敘
    明。另被告公務員利用職務詐取財物所得金額僅為1 萬4530
    元，在5 萬元以下，情節輕微，應依貪污治罪條例第12條第
    1 項規定減輕其刑。再者，被告前未有犯罪前科紀錄，有台
    灣高等法院被告前案紀錄表附卷可稽，本件被告雖因貪圖小
    利，利用任職偏遠離島航空輔助站主任，申請零用金補助之
    機會，以不實單據詐領零用金共僅1 萬4530元，本院審酌其
    全部犯罪情節，衡以所犯之罪法定刑為7 年以上有期徒刑，
    顯有情輕法重之情形，縱處以最低度刑，仍嫌過重，爰依刑
    法第59條規定酌減其刑，並依刑法第70條規定遞減之，並先
    加重後減輕之。又按94年2 月2 日修正公布、95年7 月1 日
    施行之刑法第10條第2 項關於公務員之定義已修正為：「稱
    公務員者，謂下列人員：一、依法令服務於國家、地方自治
    團體所屬機關而具有法定職務權限，以及其他依法令從事於
    公共事務，而具有法定職務權限者。二、受國家、地方自治
    團體所屬機關依法委託，從事與委託機關權限有關之公共事
    務者」。另按修正前刑法第10條第2 項規定：「稱公務員者
    ，謂依法令從事於公務之人員」，而修正後之法律已有變更
    ，按刑法第2 條第1 項之規定：「行為後法律有變更者，適
    用行為時之法律。但行為後之法律有利於行為人者，適用最
    有利於行為人之法律」。查，被告自民國88年1 月16日至91
    年10月24日間擔任交通部民用航空局馬公航空站七美輔助站
    主任，經新舊法比較之結果，被告係依法令從事於公務之人
    員，亦屬依法令服務於國家、地方自治團體所屬機關而具有
    法定職務權限之人員，故無論依新舊法均符合刑法第10條第
    2 項定義之公務員，依新法並無有利於被告之情形，故應依
    同法第2 條第1 項之規定，應適用行為時之法律，併敘明之
    。又貪污治罪條例第17條僅規定：「犯本條例之罪，宣告有
    期徒刑以上之刑者，並宣告褫奪公權」，對於褫奪公權之期
    間，即從刑之刑度如何並無明文，故依本條例宣告褫奪公權
    者，仍應適用刑法第37條第2 項，使其褫奪公權之刑度有所
    依憑始為合法。又褫奪公權屬從刑，與主刑之宣告應一體適
    用，不容分割適用。依刑法第2 條第1 項之規定，本件適用
    行為時之法律，則關於褫奪公權之規定，亦應適用行為時之
    法律，始屬妥適；又刑法就罰金刑之規定已有修正，依修正
    前刑法第33條第5 款規定：罰金刑應處銀元1 元以上；並應
    依修正前罰金罰鍰提高標準條例第1 條規定，就其原定數額
    得提高為2 倍至10倍，但法律已依一定比率規定罰金或罰鍰
    之數額或倍數者，依其規定。惟依94年2 月2 日修正公布、
    95年7 月1 日施行之刑法第33條第5 款規定：「罰金：新臺
    幣1,000 元以上，以百元計算之」，再依95年6 月14日增訂
    公布之刑法施行法第1 條之1 第2 項規定：「94年1 月7 日
    刑法修正時，刑法分則編未修正之條文定有罰金者，自94年
    1 月7 日刑法修正施行後，就其所定數額提高為30倍，但72
    年6 月26日至94年1 月7 日新增或修正之條文，就其所定數
    額提高為3 倍」，比較修正前、後之罰金刑輕重，該罰金刑
    之最低刑度於修法後已有加重，故以95年7 月1 日修正公布
    施行前之規定對被告較為有利，依刑法第2 條第1 項前段規
    定，應適用行為時之法律，亦即適用修正前規定科刑。
四、原審對被告此部分被訴部分予以論罪科刑，固非無見，惟查
    ：(一)原判決就被告犯行使登載不實公文書及使公務員登載不
    實罪均漏未審酌，尚有未恰。(二)被告利用職務詐取財物所得
    金額為1 萬4,530 元，已如前述，原判決誤計為1 萬5,130
    元，亦有未合。被告上訴意旨，否認有利用職務詐取財物犯
    行，雖無理由，然原判決既有上開可議之處，自應由本院將
    原判決關於利用職務上之機會，詐取財物及定執行刑部分，
    均予撤銷改判；爰審酌被告為圖私利，以不實單據利用職務
    機會詐取財物，所為固屬非是，惟念其前未曾犯罪，有台灣
    高等法院被告全國前案紀錄表在卷足憑，且犯罪所得財物不
    多，惟犯後否認犯行，態度尚非良好等一切情狀，量處如主
    文第2 項所示之刑，併依貪污治罪條例第17條規定，就其犯
    該條例之罪部分宣告褫奪公權2 年。又被告上開犯貪污治罪
    條例第5 條第1 項第2 款罪所得財物1 萬4,530 元，應依貪
    污治罪條例第10條第1 項、第2 項規定予以追繳發還被害人
    交通部民用航空局馬公航空站，如全部或一部無法追繳發還
    時，以其財產抵償之。
五、又按刑法第214 條所指使公務員登載不實事項於所掌公文書
    罪，須一經他人之聲明或申請，公務員即有登載之義務，並
    依該他人所為之聲明或申請予以登載而屬不實之事項者，始
    屬相當。若公務員尚須對之為實質之審核，以判斷其真偽，
    始為一定之登載者，即難成立本罪。本院前審認檢察官未起
    訴之部分，被告以不實之單據黏存單送交馬公航空站申請核
    銷預借之零用金，馬公航空站承辦之會計人員將之登載於職
    務上所掌之支出傳票，成立刑法第214 條使公務員登載不實
    事項於所掌公文書罪。然被告以附表一、二不實之單據黏存
    單送交馬公航空站申請核銷預借之零用金，馬公航空站承辦
    之會計人員必須實質審核後始得核銷，依上開說明，自難以
    刑法第214 條使公務員登載不實事項於所掌公文書罪論處，
    附此說明。
據上論斷，應依刑事訴訟法第369 條第1 項前段、第364 條、第
299條第1項前段，貪污治罪條例第2條、第5條第1項第2款、第10
條第1項、第2項、第12條第1項、第17條、刑法第11條、第2條第
1 項前段、第216 條、第213 條、第59條、修正前刑法第55條、
第56條、第37條第2 項，判決如主文。
本案經檢察官彭南雄到庭執行職務。
中    華    民    國    97    年    10    月    14    日
                  刑事第三庭    審判長法  官   周賢銳
                                      法  官   施柏宏
                                      法  官   黃憲文
以上正本證明與原本無異。
如不服本判決應於收受本判決後10日內向本院提出上訴書狀，其
未敘述上訴理由者，並得於提起上訴後10日內向本院補提理由書
狀（均須按他造當事人之人數附繕本）「切勿逕送上級法院」。
中    華    民    國    97    年    10    月    14    日
                                      書記官   施耀程
附錄本判決論罪科刑法條：
貪污治罪條例第5條第1項第2款：
有下列行為之一者，處7 年以上有期徒刑，得併科新台幣6 千萬
元以下罰金：
二、利用職務上之機會，詐取財物者。
附表（以下金額均為新台幣）
  一：（明田商號）
┌──┬───┬─────────┬────┬─────┬────┬──┐
│編號│日  期│品      名        │金額 (元│單據黏存單│單據黏存│合計│
│    │      │                  │)       │經手欄    │單證明或│    │
│    │      │                  │        │          │驗收欄  │    │
├──┼───┼─────────┼────┼─────┼────┼──┤
│ 1  │88年3 │三合一咖啡包      │300     │黃光松    │  甲○○│    │
│    │月10日│                  │        │          │        │    │
├──┼───┼─────────┼────┼─────┼────┤    │
│ 2  │88年7 │咖啡包、茶包      │620     │董文斌    │  甲○○│    │
│    │月24日│                  │        │          │        │    │
├──┼───┼─────────┼────┼─────┼────┤    │
│ 3  │88年10│咖啡包、茶包      │620     │董文斌    │  莊耕榮│    │
│    │月28日│                  │        │          │        │    │
├──┼───┼─────────┼────┼─────┼────┤    │
│ 4  │88年12│茶包              │600     │夏芳葶    │  林玉茹│    │
│    │月24日│                  │        │          │        │    │
├──┼───┼─────────┼────┼─────┼────┤    │
│ 5  │89年2 │咖啡、茶、糖      │560     │莊耕榮    │  甲○○│    │
│    │月15日│                  │        │          │        │    │
├──┼───┼─────────┼────┼─────┼────┤    │
│ 6  │89年7 │咖啡包、茶包      │410     │夏芳葶    │        │    │
│    │月29日│                  │        │          │        │    │
├──┼───┼─────────┼────┼─────┼────┤5740│
│ 7  │89年11│咖啡包、茶包、砂糖│750     │夏芳葶    │  甲○○│    │
│    │月28日│                  │        │          │        │ 元 │
├──┼───┼─────────┼────┼─────┼────┤    │
│ 8  │90年3 │咖啡包            │200     │夏芳葶    │  甲○○│    │
│    │月8日 │                  │        │          │        │    │
├──┼───┼─────────┼────┼─────┼────┤    │
│ 9  │90年4 │立頓茶包、咖啡、砂│560     │夏芳葶    │  甲○○│    │
│    │月23日│糖                │        │          │        │    │
├──┼───┼─────────┼────┼─────┼────┤    │
│ 10 │90年8 │即溶咖啡、立體茶包│560     │夏芳葶    │  許昭財│    │
│    │月28日│、砂糖            │        │          │        │    │
├──┼───┼─────────┼────┼─────┼────┤    │
│ 11 │90年9 │咖啡包、茶包      │560     │夏芳葶    │  甲○○│    │
│    │月27日│                  │        │          │        │    │
└──┴───┴─────────┴────┴─────┴────┴──┘
附表二：（順美商號）
┌──┬───┬─────────┬────┬─────┬────┬──┐
│編號│日  期│品      名        │金額(元)│單據黏存單│單據黏存│合計│
│    │      │                  │        │經手欄    │單證明或│    │
│    │      │                  │        │          │驗收欄  │    │
├──┼───┼─────────┼────┼─────┼────┼──┤
│ 1  │88年8 │咖啡包、茶包      │620     │董文斌    │  甲○○│    │
│    │月5日 │                  │        │          │        │    │
├──┼───┼─────────┼────┼─────┼────┤    │
│ 2  │89年4 │咖啡包、茶包、砂糖│620     │夏芳葶    │  董文斌│    │
│    │月12日│                  │        │          │        │    │
├──┼───┼─────────┼────┼─────┼────┤    │
│ 3  │89年6 │咖啡包、茶包、砂糖│620     │夏芳葶    │  甲○○│    │
│    │月28日│                  │        │          │        │    │
├──┼───┼─────────┼────┼─────┼────┤    │
│ 4  │89年8 │杯水              │600     │林玉茹    │  王明輝│    │
│    │月2日 │                  │        │          │        │    │
├──┼───┼─────────┼────┼─────┼────┤    │
│ 5  │89年8 │咖啡包、茶包、砂糖│620     │董文斌    │  甲○○│    │
│    │月17日│                  │        │          │        │8790│
├──┼───┼─────────┼────┼─────┼────┤ 元 │
│ 6  │89年10│咖啡包、茶包、砂糖│620     │夏芳葶    │  甲○○│    │
│    │月25日│                  │        │          │        │    │
├──┼───┼─────────┼────┼─────┼────┤    │
│ 7  │89年12│咖啡包、茶包、砂糖│620     │夏芳葶    │  甲○○│    │
│    │月20日│                  │        │          │        │    │
├──┼───┼─────────┼────┼─────┼────┤    │
│ 8  │90年10│咖啡包、茶包、砂糖│640     │夏芳葶    │  甲○○│    │
│    │月28日│                  │        │          │        │    │
├──┼───┼─────────┼────┼─────┼────┤    │
│ 9  │90年11│咖啡包、茶包、砂糖│640     │夏芳葶    │  甲○○│    │
│    │月30日│                  │        │          │        │    │
├──┼───┼─────────┼────┼─────┼────┤    │
│ 10 │90年12│咖啡包、茶包、砂糖│640     │夏芳葶    │  甲○○│    │
│    │月21日│                  │        │          │        │    │
├──┼───┼─────────┼────┼─────┼────┤    │
│ 11 │91年2 │糖果、開心果、瓜子│600     │甲○○    │  董文斌│    │
│    │月8日 │                  │        │          │        │    │
├──┼───┼─────────┼────┼─────┼────┤    │
│ 12 │91年4 │咖啡包、茶包、砂糖│640     │甲○○    │  甲○○│    │
│    │月18日│                  │        │          │        │    │
├──┼───┼─────────┼────┼─────┼────┤    │
│ 13 │91年5 │餐盤、菜刀等      │1310    │甲○○    │  辛鑫  │    │
│    │月10日│                  │        │          │        │    │
└──┴───┴─────────┴────┴─────┴────┴──┘


司法院資訊處製作；財團法人民間司法改革基金會備份。
